【裁判字號】    99,台上,6666
【裁判日期】    991028
【裁判案由】    常業詐欺
【裁判全文】
最高法院刑事判決            九十九年度台上字第六六六六號
上  訴  人  甲○○原名陳振榮.
選任辯護人  江燕鴻律師
上  訴  人  丙○○
            丁○○
上 列一 人
選任辯護人  周黛婕律師
上  訴  人  戊○○  女民國○○年○月○○日生
                    身分證統一編號：Ｚ000000000
                    住台灣省雲林縣虎尾鎮廉使里696號
            己○○  男民國○○年○月○○日生
                    身分證統一編號：Ｚ000000000
                    住台灣省台中市南屯區○○○街1號
            癸○○  男民國○○年○月○○日生
                    身分證統一編號：Ｚ000000000
                    住台灣省台中縣大雅鄉○○村○○路○段
                    231巷1弄35號
            庚○○  男民國○○年○月○○日生
                    身分證統一編號：Ｚ000000000
                    住台灣省台中市○○區○○路1段146號A
                    棟14樓之3
            辛○○  女民國○○年○○月○○日生
                    身分證統一編號：Ｚ000000000
                    住台灣省南投縣埔里鎮○○路1之5號
上 列二 人
選任辯護人  江燕鴻律師
上  訴  人  乙○○  男民國○○年○月○日生
                    身分證統一編號：Ｚ000000000
                    住台北市○○○路○段113巷20號2樓
            壬○○  男民國○○年○月○○日生
                    身分證統一編號：Ｚ000000000
                    住台灣省台中縣大雅鄉○○○路22號
上列上訴人等因常業詐欺案件，不服台灣高等法院台中分院中華
民國九十九年四月七日第二審更審判決（九十六年度金上更(一)字
第三九九號，起訴案號：台灣南投地方法院檢察署九十二年度偵
字第三八二三、三八二四號，九十三年度偵字第九四、一六七號
，九十三年度偵緝字第二九、三０號），提起上訴，本院判決如
下：
    主  文
原判決關於甲○○、丙○○、丁○○、戊○○、己○○、癸○○
部分撤銷，發回台灣高等法院台中分院。
其他上訴駁回。
    理  由
一、撤銷（甲○○、丙○○、丁○○、戊○○、己○○、癸○○
    ）部分
原判決認定：、上訴人丙○○自民國九十年六月間起，與某姓
名年籍不詳之成年人，共同基於以詐欺為常業之犯意，向楊明牧
、徐惠貞購買徐惠貞之郵局或銀行存摺，作為人頭帳戶，楊明牧
尚提供以黃瑞寬名義申請之四支行動電話給丙○○使用，丙○○
即命該成年人於九十一年十二月十日上午，打電話向謝貴英詐稱
得核退中華電信股份有限公司（下稱中華電信公司）之電話保證
金新台幣（下同）一萬五千元，謝貴英因而誤信，依指示操作郵
局自動櫃員機，致其帳戶內存款六萬零五百七十二元被轉帳至該
人頭帳戶內，為丙○○等人領走（即原判決事實二）。、丙○
○承前犯意，與上訴人甲○○（綽號豬肉、阿榮）、壬○○（綽
號吉哥）、癸○○（綽號文哥）、戊○○、己○○（綽號阿弟）
、乙○○（綽號胖哥）、庚○○（綽號崔哥），及張東庚（綽號
肉，於九十七年三月五日死亡）、侯富展（綽號阿猴）、綽號
「JARRY」 、「JUDY」、「阿嘉」、「阿智」等成年人，共同基
於以詐欺為常業之犯意聯絡，自九十二年三月十日起至九十二年
四月二十八日止，由甲○○提供人頭帳戶，由丙○○、庚○○等
人打電話向不特定人佯稱：彼等係中華電信公司台北總局人員，
因自動扣繳市內電話費時發生錯誤，可退費給用戶，須持金融卡
至自動櫃員機前依其指示操作，辦理退費手續等語，使原判決附
表四編號1 至11之子○○等人誤信，分別依指示操作自動櫃員機
，致帳戶內存款被匯入人頭帳戶內，由侯富展將款領出，扣除其
酬勞後，餘款交給陳振榮、張東庚、丙○○或渠等指示之人，再
按比例分配，彼等皆以此方法詐取財物並恃以為生（即原判決事
實三）。、癸○○於九十二年六月間因另案入監服刑後，仍與
丙○○、甲○○、張東庚、壬○○、戊○○、己○○、乙○○、
庚○○、侯富展等人共同，或尚與辛○○、「阿智」者共同基於
常業詐欺之犯意聯絡，由癸○○在監獄中以書信指示犯罪計畫，
自九十二年七月二十五日起至九十二年九月五日止，由辛○○於
「奇摩」、「e-bay」 等網站上偽稱有網路遊戲中之寶物可出售
，使原判決附表四編號12至27之丑○○等人誤信，依指示將金錢
匯至陳振榮提供之人頭帳戶內，甲○○、張東庚、丙○○即通知
侯富展將款領出，侯富展扣除其酬勞後，餘款交給甲○○、張東
庚、丙○○或渠等所指示之人，再按比例分配，張東庚並將帳目
交給己○○或戊○○，由己○○或戊○○至監獄會面時交給癸○
○，彼等均以此方法詐得金錢並恃以為生（即原判決事實四）。
、癸○○、甲○○、戊○○、己○○、丙○○、丁○○續與張
東庚、陳夢珠、鄭麗珍（改名鄭築雲）、潘慧瑩（改名潘力菱）
、邵雅虹、石青山（改名石深山）等人共同基於以詐欺為常業之
犯意聯絡，由丙○○提供人頭帳戶及易付卡行動電話，由丁○○
在全省尋找住宿及上網之網路咖啡店，由陳夢珠、鄭麗珍、潘慧
瑩、邵雅虹、丙○○、石青山等人自九十二年九月十二日起至九
十二年十月十四日止，於桃園縣、台南市、高雄市等地以虛構之
身分，在「e-bay」 或「雅虎」拍賣網站上，張貼拍賣「手機」
、「數位相機」、「LV名牌女用皮包」等不實資訊，再告知買家
已得標，要求先匯款至指定帳戶，始將標得物寄出，實際上則以
一無價值之物加以包裝後寄出給買家，使原判決附表四編號32至
100 之寅○○等人誤信，將款匯出，由丙○○提領後，即與買家
斷絕聯絡，所得款項由陳夢珠統一分配，張東庚將詐騙所得帳目
交給己○○或戊○○，由己○○或戊○○帶至監獄交給癸○○，
彼等以此方式詐騙財物並恃以為生（即原判決事實五）等情。因
而撤銷第一審關於甲○○、丙○○、丁○○之科刑判決，改判論
處甲○○、丙○○、丁○○共同犯常業詐欺取財（丙○○累犯）
罪刑，及撤銷第一審諭知戊○○、己○○、癸○○之無罪判決，
改判論處戊○○、己○○、癸○○（共同）犯常業詐欺取財罪刑
。固非無見。
惟查：(一)、原判決事實認定甲○○、丙○○、丁○○、戊○○、
己○○、癸○○等六人續與張東庚等人基於常業詐欺之犯意聯絡
，自九十二年九月十二日起至九十二年十月十四日止共犯上揭
之犯罪，詐取原判決附表四編號32至100 之寅○○等人之財物等
情。然原判決附表四編號97至100 記載犯罪發生於九十二年七月
二十八日、同年月二十九日、同年月三十日、同年月三十日，犯
罪方法為「在網路拍賣交易偽稱金控中心、在奇摩拍賣手錶偽稱
銀行人員、在奇摩拍賣手錶偽稱銀行人員」等，所載之犯罪時間
與犯罪方法，均與事實欄認定者不同，有判決理由矛盾之違失。
則甲○○、丙○○、丁○○、戊○○、己○○、癸○○等六人犯
罪之實情如何，攸關其犯罪事實之認定及涉犯罪名、犯罪所生損
害等科刑應審酌之事項，原審未調查釐清，遽行判決，亦非適法
。(二)、原判決認定甲○○、丙○○、丁○○、戊○○、己○○、
癸○○等六人共犯事實五（即上揭）之犯罪，於理由欄說明扣
案如原判決附表三所示之物係供犯事實五犯罪所用，且為共犯所
有，依刑法第三十八條第一項第二款規定沒收（見原判決第三十
五頁最後一行至第三十六頁），然未於甲○○、戊○○、己○○
之主文項下宣告沒收原判決附表三之物，亦屬理由矛盾。甲○○
、丙○○、丁○○、戊○○、己○○、癸○○等六人指摘原判決
不當，非無理由，應認其六人部分有撤銷發回更審之原因。原判
決不另諭知甲○○、丙○○、丁○○、戊○○、己○○、癸○○
等六人無罪部分（見原判決第四十二頁至第四十八頁），基於審
判不可分原則，應併予發回。
二、駁回（庚○○、辛○○、乙○○、壬○○）部分
按刑事訴訟法第三百七十七條規定，上訴於第三審法院，非以判
決違背法令為理由，不得為之。是提起第三審上訴，應以原判決
違背法令為理由，係屬法定要件。如果上訴理由書狀並未依據卷
內訴訟資料，具體指摘原判決不適用何種法則或如何適用不當，
或所指摘原判決違法情事，顯與法律規定得為第三審上訴理由之
違法情形，不相適合時，均應認其上訴為違背法律上之程式，予
以駁回。本件原判決綜合全部卷證資料，認庚○○、辛○○、乙
○○、壬○○等四人有其事實欄所載之犯行，已詳所憑之證據
與認定之理由。就庚○○、乙○○、壬○○否認犯罪之所辯，認
均不足採信，於理由內予以指駁、說明甚詳。因而撤銷第一審關
於辛○○之科刑判決，改判論處辛○○共同犯常業詐欺取財罪刑
，及撤銷第一審諭知庚○○、乙○○、壬○○之無罪判決，改判
論處庚○○、乙○○、壬○○（共同）犯常業詐欺取財（庚○○
、乙○○均累犯）罪刑。
經查：(一)、犯罪事實之認定，證據之取捨及其證明力如何，乃事
實審法院自由判斷之職權，如其取捨不違背經驗法則與論理法則
，即不得指為違法，而據為上訴第三審之理由。原判決認定庚○
○、辛○○、乙○○、壬○○等四人有其事實欄所載之常業詐欺
犯行，已說明本於調查所得心證，分別定其取捨而為事實判斷之
理由。並就確認之事實，說明上訴人等四人有共同之犯意聯絡，
並分擔部分犯行，均為正犯之論據。所為論斷，核無違背客觀存
在之經驗法則與論理法則，自屬原審採證、認事之適法職權行使
，不容任意指摘為違法。(二)、本件縱除去秘密證人A1之警詢陳述
，及張東庚、丙○○之警詢與偵查陳述，原判決依憑辛○○之部
分自白，證人即共同被告甲○○、張東庚、丙○○、侯富展、辛
○○、戊○○、陳夢珠、徐惠貞、楊明牧、黃瑞寬等人之證言，
證人謝貴英、寅○○等人之證詞，謝貴英之雙向通聯紀錄，謝貴
英等人之帳戶開戶資料、存提款紀錄表、轉帳或匯款單據、存款
簿，網路拍賣網頁資料、網路信箱對話內容、郵局或銀行開戶與
往來明細等資料、詐騙教戰手冊、詐騙績效進度表、人頭帳戶之
金融卡、變造之身分證、癸○○所寫信件（信內多次提到請「胖
哥」乙○○多努力，在公司內跟著團體腳步走，多勞心等）、台
灣台中看守所收容人接見登記表、通訊監察譯文，暨卷內其他證
據資料，仍應為同一認定。則原判決關於張東庚、丙○○之警詢
與偵查陳述證據能力之論述等瑕疵，即於判決本旨不生影響，依
刑事訴訟法第三百八十條規定，不得據為上訴第三審之理由。(三)
、文書如以其「物之性質」作為證據資料者，與一般「物證」無
異，得直接以文書證據本身之解讀，推論待證事實，此與以文書
內容製作人所「陳述之事實」作為證據資料，為一般「供述證據
」，須依傳聞法則審究其證據能力者不同。原判決援引癸○○所
寫信件，係用以證明癸○○以此信件與庚○○等人聯繫，為業務
運作之指示之事實，並非以信件所載內容真實與否為證據，上訴
意旨認該信件為癸○○之自白，屬傳聞證據之範疇，應無證據能
力，顯非依卷內訴訟資料指摘。又張東庚自承從九十二年六月間
起加入此詐欺集團等語，且其業經原審判處罪刑確定，則其陳稱
壬○○是實際幕後老闆等語，係本於參與此詐欺集團之實際經驗
為基礎所為陳述，非個人意見或推測之詞，原審予以採信，並無
違法。(四)、依原判決事實欄記載與理由欄論述觀之，原判決祇認
定辛○○參與原判決事實四（即上揭於網路詐稱販賣網路遊戲
寶物）之犯罪，從而原判決理由欄記載辛○○對「事實三」之犯
行坦承不諱等語，顯係文字誤植。原判決第二十六頁係指癸○○
就事實三、四之犯罪，分別與壬○○、辛○○等人以共同犯罪之
意思參與，相互利用他人之行為，以達其犯罪目的，應就事實三
、四之犯罪結果共同負責之意，故第三十四頁記載壬○○、戊○
○、己○○等人共犯「事實二、三」部分，亦屬「事實三、四」
之誤載，此均與判決理由矛盾之情形有別。上訴人等四人其餘上
訴意旨，仍執陳詞，否認犯罪，對原審採證、認事之職權，漫指
為違法，核與前揭得為第三審上訴理由之法定要件不相適合，應
認上訴人等四人之上訴均違背法律上之程式，予以駁回。
據上論結，應依刑事訴訟法第三百九十七條、第四百零一條、第
三百九十五條前段，判決如主文。
中    華    民    國  九十九  年    十    月  二十八  日
                      最高法院刑事第十三庭
                          審判長法官  賴  忠  星
                                法官  呂  丹  玉
                                法官  吳      燦
                                法官  蔡  名  曜
                                法官  葉  麗  霞
本件正本證明與原本無異
                                      書  記  官
中    華    民    國  九十九  年   十一   月    二    日
                                                      Ｅ

司法院資訊處製作；財團法人民間司法改革基金會備份。
